【裁判字號】    88,訴,1335
【裁判日期】    891019
【裁判案由】    偽造文書等
【裁判全文】
臺灣高雄地方法院刑事判決                        八十八年度訴字第一三三五號
    公  訴  人  臺灣高雄地方法院檢察署檢察官
    被      告  丁○○○
右列被告因偽造文書等案件，經檢察官提起公訴（八十七年度偵字第二九０八六號）
，本院判決如左：
    主  文
丁○○○連續意圖為自己不法之所有，而侵占對於業務上所持有之物，處有期徒刑拾
月；又行使偽造私文書，足以生損害於他人，處有期徒刑柒月；應執行有期徒刑壹年
參月。
    事  實
一、丁○○○自民國八十年四月起，受雇於國泰人壽保險股份有限公司（以下簡稱國
    泰人壽），負責招攬保險、收取保費及辦理保戶申請事項等業務，為從事業務之
    人，其於八十四年三月間向乙○○招攬以其丈夫蔣文琦為被保險人之國泰美滿人
    生一０一終身壽險，並約定保費之交付為年繳之方式。詎丁○○○竟意圖為自己
    不法之所有，基於概括犯意，於八十六年七月八日及八十七年三月十八日，連續
    利用職務收費之便，將乙○○所繳納之八十六年度及八十七年度之保費，共計新
    台幣（下同）三十四萬元，侵吞入己，致國泰人壽以自動墊繳保險費之方式，維
    持人壽保險契約之效力。嗣因蔣文琦於八十七年三月二十一日發生車禍，欲向國
    泰人壽請領理賠時，始獲悉上情。
二、丁○○○基於意圖為自己不法所有之概括犯意，於民國八十七年三月二十日起在
    高雄市○○區○○路五號四樓，自任會首招募每會一萬元之互助會，採外標制，
    每月二十日標會，然丁○○○除將並未參加該互助會之甲○○擅自列入該互助會
    ，使其他會員乙○○、吳佩瑛、莊美華等會員，誤以為甲○○確實加入該互助會
    ，而將首會會款一萬元交予丁○○○外，丁○○○並利用前開會員互不熟識之機
    會，於八十七年四月二十日第二會開標時，偽以甲○○之名義，偽造載有會員姓
    名及標金一千八百元之標單（未據扣案）參與競標，得標後即據以向各互助會之
    活會會員收取會款，足以生損害於乙○○、吳佩瑛、莊美華及其他競標時仍為活
    會之會員，致各該互助會之活會會員陷於錯誤而交付會款，合計共詐得二十四萬
    元（第一會及第二會款合計扣除會首被告本身及甲○○部份），嗣於八十七年五
    月無故停標，乙○○、吳佩瑛、莊美華等人始知受騙。
三、案經乙○○、吳佩瑛、戊○○訴請臺灣高雄地方法院檢察署檢察官偵查起訴。
    理  由
一、訊據被告丁○○○固坦承有收受告訴人乙○○三十四萬元及召集上開互助會等情
    ，惟矢口否認有何侵占、偽造文書及詐欺之犯行，辯稱：上開三十四萬元係伊與
    乙○○之借款，並非保費，而上開互助會第二會係由龍美玉得標，伊並無冒標等
    語。惟查：（一）右揭事實業據告訴人乙○○指訴綦詳，並有蔣文琦為被保險人
    之國泰美滿人生一０一終身壽險要保書及基本要項各一紙在卷可稽，確以年繳保
    險費之方式付款，並於告訴人乙○○八十六年七月八日及八十七年三月十八日繳
    付保費於被告後，國泰人壽仍以自動墊繳保險費之方式，使保險契約存續，而所
    謂自動墊繳保險費係指要保人保險費超過寬限期限仍未交付，保險公司以保險契
    約當時保單價值準備金額自動墊繳其應線之保險費及利息，使契約繼續有效之意
    ，此有台北人壽保險商業同業公會所印製之保戶手冊一份在卷足憑，是以，被告
    確未將乙○○所繳納之保費轉交給國泰人壽，致使該公司以乙○○之壽險保單價
    值準備金墊付保費至明，被告雖稱：「我有幫乙○○代繳保費，通常都是我開票
    給公司，公司才把收據給我，我才拿收據向乙○○拿保費」（見偵查卷第十五頁
    反面）及於本院復改稱：「是直接以公司扣款（員工扣薪）來繳納保費」、「我
    們是利用收據來對客戶收取保費」等語，惟證人丙○○於偵查中明確證稱有親眼
    目睹乙○○將保費交給被告（見偵查卷第十九頁反面）及本院證述有聽告訴人說
    係來繳納保費等語（見本院八十八年八月二十七日訊問筆錄），復有證人即國泰
    人壽經理證人林仁瑞到庭證述並無被告所稱以業務員先開本票預繳保費嗣後再向
    客戶收取現金之方式等語（見本院八十八年八月六日訊問筆錄），此外另有被告
    遭乙○○追償而開立面額為三十四萬元之本票一紙在卷可稽，綜上所述，被告對
    於如何收取乙○○之保費方式前後非但供述不一，且其所述之收費方式亦為證人
    林仁瑞所否認，另證人丙○○亦證述乙○○確係親自向被告繳納保費等情，是以
    ，被告確有將乙○○所繳納之三十四萬元侵占而未轉交給國泰人壽已臻明確，被
    告所辯，純屬卸責之詞，不足採信。（二）上開互助會名單中確有甲○○之名字
    ，此業據告訴人乙○○所提之互助會名單一紙附卷可稽，而被告於偵訊中亦坦承
    甲○○並無參加該互助會，係被告未經其同意而以甲○○之名義參加等語（見偵
    查卷第十六頁），另證人甲○○亦於偵查中及本院到庭證述並未參加該互助會，
    亦未授權被告以其名義參與等情（見偵查卷第十九頁反面及本院八十八年八月六
    日訊問筆錄），且被告以甲○○之名義標取第二會之會款，亦分據告訴人乙○○
    、吳佩瑛及證人即該互助會會員莊美華證述被告確有告知該會得標者係甲○○，
    標金為一千八百元等情，是以，被告辯稱該會得標者是龍美玉，惟卻始終無法通
    知龍美玉到庭以實其說，另證人甲○○亦於本院證述經他人告知其得標為何未見
    其繳納會款等語（見本院八十八年八月六日訊問筆錄），亦顯見被告確有以甲○○之名義而得標，末按被告另辯稱係因罹患精神疾病，而為心神喪失或心神秏弱
    之人等語，惟經本院諭知被告前往國軍高雄總醫院為精神鑑定結果，被告於犯罪
    時應有是非辨別能力及控制力，精神狀況應未達「精神喪失」或「心神秏弱」程
    度，此有國軍高雄總醫院（八九）濟世二字第五九四九號函及精神鑑定報告一份
    在卷可憑，是以，被告所辯顯不足採。本件事證明確，被告犯行洵堪認定。
二、按標單屬刑法第二百十條之私文書，最高法院六十九年台上字第六九五號判例可
    資參照。被告為從事收取保費業務之人竟連續於八十六年七月八日及八十七年三
    月十八日收取乙○○之保費三十四萬元後侵占入己，復於其召集之互助會虛列甲○○為互助會之會員而收取第一會之會款，又冒用甲○○之名義，偽造標單，行
    使得標，詐取第二會之會款，核其所為，係犯刑法第三百三十六條第二項之業務
    侵占罪、同法第二百十六條、第二百十條之行使偽造私文書罪、同法第三百三十
    九條第一項之詐欺取財罪。被告先後二次侵占犯行，時間緊接，所犯構成要件罪
    名相同，顯係出於概括之犯意為之，為連續犯，爰依刑法第五十六條之規定以一
    罪論，並加重其刑，公訴人雖漏論連續犯，惟於事實欄即明確載明被告先後二次
    業務侵占犯行，本院自不受起訴法條之拘束而得以審酌。又被告偽造甲○○之署
    押於標單，為偽造私文書之部分行為，不另論罪。又其偽造私文書復持以行使，
    偽造私文書之低度行為應為行使之高度行為所吸收，亦不另論罪。被告先後多次
    詐欺取財之犯行，時間緊接，所犯係構成要件相同之罪，顯均係基於概括犯意反
    覆為之，應依連續犯之規定，以一罪論。被告以虛偽之互助會名單及行使偽造私
    文書之標單向活會會員行詐，使多數會員同時受害，均為同質想像競合犯。被告
    所犯行使偽造私文書及詐欺取財二罪間，有方法結果之牽連關係，應依刑法第五
    十五條之規定，從一重之行使偽造私文書罪處斷。被告所犯上開二罪間行為互殊
    ，犯意各別，應予分論併罰。公訴人雖未就被告以虛偽之互助會名單而向會款詐
    取第一會款起訴，惟此部分與起訴部分有連續犯之裁判上一罪之關係，已如前述
    ，本院自得一併審酌。爰審酌被告身為國泰人壽之職員，竟利用職務之便挪用其
    持有客戶繳納之款項，誠屬不該，並參酌其犯罪之動機、目的、手段、告訴人所
    受之損害，及犯後猶否認犯行，犯後態度難認良好，再現仍未對告訴人及其他會
    員提出賠償等一切情狀，爰量處如主文所示之刑，以示儆懲。至未扣案之標單，
    已由被告丟棄滅失，業經被告供明在卷，為免將來執行困難，爰不併為沒收之宣
    告。
三、公訴人雖另認被告於八十六年十二月間明知自己經濟狀況不佳誆稱將以借款之利
    息幫戊○○投保云云，向戊○○詐得二十萬元，而認被告涉有刑法第三百三十九
    條第一項詐欺取財罪嫌等語，訊據被告堅決否認有公訴人所指之犯行，經查，告
    訴人戊○○於本院到庭供述：「（問：她（指被告）說借二十萬有無說要以利息
    幫妳投保？）投保係是以前借貸之利息，並不是這筆二十萬借款。一直繳到八十
    七年四月份才被國泰公司罰金」，是以，被告並未以欲借款二十萬元，並以該借
    款之利息替戊○○投保之詐術，而使戊○○陷於錯誤而交付金錢，復參以被告向
    被告借款二十萬後，仍有替戊○○繳納以前投保之保費，此亦為告訴人戊○○所
    自承，亦難認被告有何自始即不清償借款之意，是以，尚難認被告有公訴人所指
    上開詐欺犯行，惟此部分公訴人認與上開論罪科刑部份有連續犯之裁判上一罪關
    係，爰不另為無罪之諭知，附此敘明。
據上論斷，應依刑事訴訟法第二百九十九條第一項前段，刑法第五十六條、第三百三
十六條第二項、第三百三十九條第一項、第二百十六條、第二百十條、第五十一條第
五款、第五十五條，罰金罰鍰提高標準條例第一條前段，判決如主文。
中        華         民        國     八十九    年    十     月  十九   日
                                  臺灣高雄地方法院刑事第二庭
                                      法  官  廖  建  瑜
右正本證明與原本無異。
如不服本判決，應於判決送達後十日內，向本院提出上訴狀。
                                      書記官  歐  文  政
中    華    民    國      八十九      年      十      月      二十三    日
附錄論罪科刑法條：
刑法第三百三十六條第二項。
對於公務上或因公益所持有之物，犯前條第一項之罪者，處一年以上七年以下有期徒
刑，得併科五千元以下罰金。
對於業務上所持有之物，犯前條第一項之罪者，處六月以上五年以下有期徒刑，得併
科三千元以下罰金。
附錄論罪科刑法條：
刑法第三百三十九條第一項
意圖為自己或第三人不法之所有，以詐術使人將本人或第三人之物交付者，處五年以
下有期徒刑、拘役或科或併科一千元以下罰金。
刑法第二百十條：
偽造、變造私文書，足以生損害於公眾或他人者，處五年以下有期徒刑。
刑法第二百十六條：
行使第二百十條至第二百十五條之文書者，依偽造、變造文書或登載不實事項或使登
載不實事項之規定處斷。


司法院資訊處製作；財團法人民間司法改革基金會備份。
